【裁判字號】    93,訴,1316
【裁判日期】    950825
【裁判案由】    塗銷所有權登記等
【裁判全文】
臺灣士林地方法院民事判決              93年度訴字第1316號
原      告  甲○○
訴訟代理人  林東乾律師
被      告  丁○○
            乙○○
            丙○○
共      同
訴訟代理人  薛松雨律師
            王玫珺律師
            林佳薇律師
上列當事人間塗銷所有權登記等事件，本院於民國95年8 月9 日
言詞辯論終結，判決如下：
    主  文
原告之訴及假執行之聲請均駁回。
訴訟費用由原告負擔。
    事實及理由
一、原告起訴主張：緣座落臺北市○○區○○段3 小段280 地號
    土地（下稱系爭土地）為原告與被告乙○○、丙○○所共有
    ，應有部分各為原告3/7 、被告乙○○1/7 、丙○○3/7 ，
    嗣於民國92年1 月29日，被告乙○○、丙○○分別將其系爭
    土地應有部分全部、300/9393各以至少低於市價新臺幣（下
    同）200 萬元、100 萬元之價格即6,403,397 元、1,434,66
    7 元，出售予訴外人侯興亞（下稱系爭土地買賣），被告乙○○亦同時將其所有，座落系爭土地上之同地段30022 建號
    建物即門牌號碼臺北市士林區○○○道○ 段55號建物（下稱
    系爭建物）以707,700 元出售予侯興亞（下稱系爭建物買賣
    ），並皆已完成所有權移轉登記予侯興亞所指定之第三人即
    被告丁○○。惟原告為系爭土地之共有人，依土地法第34條
    之1 第4 項、第104 條第1 項後段規定，就被告與侯興亞間
    系爭土地、建物買賣有優先購買權，被告乙○○、丙○○竟
    未依法通知原告承買，使原告無法優先購買，爰依同法第10
    4 條第2 項規定，請求塗銷系爭建物買賣之所有權移轉登記
    ，並依民法第226 條第1 項規定，請求被告乙○○、丙○○
    賠償原告喪失以低於市價各200 萬及100 萬元之金錢取得財
    產之權利或相當於租金之所失利益。至被告乙○○、丙○○
    雖抗辯就系爭土地、建物買賣已依法通知原告承買一節，原
    告否認之，被告亦未舉證證明，其所辯即無足採等語。並聲
    明：(一)被告丁○○與被告乙○○間，於92年1 月29日就臺北
    市○○區○○段3 小段30022 建號建物即門牌號碼臺北市士
    林區○○○道○ 段55號建物，以買賣為原因所為之所有權移
    轉登記應予塗銷。(二)被告乙○○應給付原告200 萬元及自92
    年1 月30日起至清償日止，按年息5%計算之利息。(三)被告丙○○應給付原告100 萬元及自92年1 月30日起至清償日止，
    按年息5%計算之利息。(四)第二、三項聲明，原告願供擔保，
    請准宣告假執行。
二、被告則以：系爭土地為被告乙○○、丙○○與原告所共有，
    應有部分各為被告乙○○1/7 、丙○○3/7 、原告3/7 ，於
    84年間，被告乙○○以其所有包含系爭土地應有部分及系爭
    建物在內之不動產設定抵押以為借款之擔保，嗣因債務無法
    清償，上開不動產遭債權人聲請法院強制執行，經訴外人侯
    興亞表示願以總價3,480 萬元（其中系爭土地應有部分價額
    為13,723,942元）承買，並以400 萬元向被告丙○○買受其
    所有系爭土地應有部分300/9373，以為聯外道路之用，使被
    告乙○○得以清償其對債權人中華商業銀行股份有限公司等
    人之所有債務時（該案後即經債權人撤回），被告乙○○、
    丙○○即曾告以原告是否願以同一價格承買，惟原告表示價
    格過高不願承買，被告乙○○、丙○○遂與侯興亞完成上開
    買賣交易，並移轉所有權登記予侯興亞指定之第三人即被告
    丁○○。原告雖稱就系爭建物買賣有優先承買權，惟被告乙○○於分管之系爭土地上建築系爭建物，與其他共有人間並
    無地上權、典權或租賃關係存在，原告自不得依土地法第10
    4 條第1 項規定對系爭建物主張有優先承買之權；又系爭土
    地買賣過程原告知之甚詳，被告乙○○、丙○○亦據以告知
    是否承購，並經原告表示拒絕，原告豈有不知之理？縱認被
    告乙○○、丙○○未通知原告是否承購，被告乙○○、丙○○就系爭土地買賣以高價出售，亦無原告所指使其喪失以低
    於市價各200 萬及100 萬元之金錢取得財產權利之損害，更
    何來相當於租金之所失利益，其主張洵屬無據等語置辯。並
    聲明：(一)原告之訴及假執行之聲請均駁回。(二)如受不利之判
    決，被告願供擔保請准宣告免為假執行。
三、兩造不爭執之事實：(一)被告乙○○、丙○○與原告共有系爭
    土地，應有部分各為1/7 、3/7 、3/7 。(二)被告乙○○、丙○○分別將其系爭土地應有部份全部、300/9373出售予訴外
    人侯興亞；被告乙○○亦同時將其所有系爭建物出售予侯興
    亞，並於92年1 月29日完成所有權移轉登記予侯興亞指定之
    第三人即被告丁○○。
四、本件經兩造協議後簡化爭點如下：
  (一)原告就被告乙○○出售移轉予被告丁○○之系爭建物，有無
    優先承購權？
  (二)被告乙○○、丙○○出售系爭土地應有部分予侯興亞，有無
    通知原告？
  (三)承上，被告乙○○、丙○○如未通知，原告是否受有損害？
    金額為何？
    茲論述如下：
  (一)原告就被告乙○○出售移轉予被告丁○○之系爭建物，有無
    優先承購權？
  1.按「土地法第104 條第1 項規定：基地出賣時，地上權人、
    典權人或承租人有依同樣條件優先購買之權。房屋出賣時，
    基地所有權人有依同樣條件優先購買之權。係指房屋與基地
    分屬於不同之人所有，房屋所有人對於土地並有地上權、典
    權或租賃關係存在之情形而言。」最高法院69年度臺上字第
    945 號判例意旨參照；顯見房屋與基地間須有一定之法律關
    係存在，其基地所有權人始得主張優先承買權。查系爭建物
    原所有權人即被告乙○○對與被告丙○○及原告所共有之系
    爭土地，並無地上權、典權或租賃關係存在之情形，亦為原
    告所不否認，依前開判例意旨說明，本件基地共有人即原告
    於系爭建物出賣時，自無從享有土地法第104 條第1 項所規
    定優先購買之權。
  2.又原告主張「被告乙○○並非該土地之地上權人、典權人或
    承租人…縱令土地法第一百零四條於本件並不適用，惟考量
    該條文之立法原義，乃在使基地上房屋及土地合歸一人所有
    ，以盡經濟上之效益…亦應予以類推適用」云云，惟查：系
    爭建物所坐落之基地係279 、280 號土地，該279 號土地原
    為被告乙○○單獨所有，坐落於280 號土地之範圍屬被告乙○○基於分管事實而占有，此為兩造所不爭執，被告乙○○
    將前開房地移轉登記與丁○○，原告仍不得請求塗銷系爭28
    0 號土地應有部分之移轉登記，職是，縱原告類推適用土地
    法第104 條規定塗銷系爭建物所有權移轉登記，系爭建物之
    基地所有權人仍分別為被告丁○○（279 號土地全部及280
    號土地持分1/7） 、丙○○（280 號土地3/7） 及原告（2
    80號土地3/7） ，亦無法達到「使基地上房屋與土地合歸一
    人所有」之立法目的，遑論該280 號土地已有分管事實存在
    ，系爭建物之基地非屬原告分管之範圍，原告前開主張顯無
    理由。且土地法第104 條之優先承買權有別於土地法第34條
    之規定，具有對世之物權效力，「物權，除本法或其他法律
    有規定外，不得創設。」民法第757 條亦有明定，原告主張
    得類推適用土地法第104 條第1 項之規定，亦違反物權法定
    主義，自無足採，故其依上開規定訴請被告塗銷系爭建物之
    所有權移轉登記，為無理由，應予駁回。
  (二)被告乙○○、丙○○出售系爭土地應有部分予侯興亞，有無
    通知原告？
  1.按共有人依前項規定為處分、變更或設定負擔時，應事先以
    書面通知他共有人，土地法第34條之1 第2 項前段定有明文
    。又共有人出賣其應有部分時，他共有人得以同一價格共同
    或單獨優先承購，同法條第4 項亦有明文。經查，系爭土地
    為被告乙○○、丙○○及原告所共有，被告乙○○、丙○○
    分別將其系爭土地應有部分全部、300/9373出售予訴外人侯
    興亞，並於92年1 月29日完成所有權移轉登記予侯興亞指定
    之第三人即被告丁○○乙節，為兩造所不爭執；是依上開法
    條規定，共有人之被告乙○○、丙○○出售系爭土地應有部
    分時，他共有人之原告自有優先承購之權，被告乙○○、丙○○應事先以書面通知原告。
  2.被告乙○○、丙○○雖辯以系爭土地前遭債權人聲請法院強
    制執行，後經訴外人侯興亞表示承買等情原告知之甚詳，亦
    據以告知是否承購，並經原告表示拒絕云云；惟依土地法規
    定，有優先承買權之他共有人，不因執行法院曾通知於拍賣
    期日到場而不到場，即視為放棄其優先承購之權利，有最高
    法院69年度臺上字第989 號判決意旨可參，是原告即便尚未
    及於法院強制執行程序中主張優先承購，亦不得謂原告就系
    爭土地已放棄其優先承購之權利；且共有土地出賣時，共有
    人即有優先承購權，自應事先以書面通知之，始為正辦；法
    律並無共有人事先知悉即不須書面通知之例外規定，亦有最
    高法院81年度臺上字第690 號判決意旨可參，是被告乙○○
    、丙○○出售系爭土地應有部分予侯興亞，依法即應以書面
    通知原告。
  3.本件被告乙○○、丙○○就其等出售系爭土地應有部分予侯
    興亞，已合法通知原告乙節，為原告所否認，並以前開情詞
    置辯，惟如上述，已難憑採，被告復未能舉證證明其等確實
    已通知原告，是被告乙○○、丙○○抗辯其等出售系爭土地
    應有部分予侯興亞已通知原告，即無可採。
  (三)承上，被告乙○○、丙○○如未通知，原告是否受有損害？
    金額為何？
  1.土地法第34條之1 第4 項規定之優先承購權系指他共有人於
    共有人出賣其應有部分時，對於該共有人有請求以同樣條件
    訂立買賣契約之權而言，此項優先購買權僅係主張優先購買
    之共有人與出賣應有部分之共有人間內部債之關係，係屬債
    權性質（最高法院65年臺上字第853 號、66年臺上字第1530
    號、68年臺上字第2857號、第3141號判例意旨參照）。又「
    因可歸責於債務人之事由，致給付不能者，債權人得請求損
    害賠償。」為民法第226 條第1 項所明定。本件被告乙○○
    及丙○○違反土地法第43條之1 第4 項之規定，將其所有系
    爭土地之應有部分出售並移轉登記於被告丁○○，致無法履
    行將該等土地應有部分出售並移轉與原告之義務，雖成立債
    務不履行，惟原告主張受有損害乙節，既為被告所否認，原
    告就此仍應負舉證之責任。
  2.原告主張被告乙○○、丙○○以低於市價出售系爭土地應有
    部分，使其喪失以低於市價各200 萬及100 萬元之金錢取得
    財產之權利而受有損害云云，經查：
  (1)被告主張係於85年12月30日簽訂買賣契約，業據提出房地產
    買賣契約書為證（見本院卷二第7 ─35頁），並經證人即承
    辦代書戊○○到院證稱：「（提示被證1 、2 號，是否由您
    經手？）是，是於85年12月30日簽訂的，是侯興亞請我處理
    的」、「（買賣價金如何給付？）大致上均依契約所定，後
    來有一部分遲延係因土地地目為農地，需符合農民資格者才
    能登記，後農發條例修正通過，不具自耕能力者亦可取得農
    地所有權，但買方即侯興亞要求賣方與其弟先辦理分割再過
    戶，後來丙○○說沒有辦法，所以就算了，直至92年1 月21
    日才開始辦理登記。該過程有於附約（本院卷第18頁）中記
    載」、「（簽立之買賣金額若干？）侯興亞與乙○○部分是
    3 千8 百40萬元。侯興亞與丙○○部分是400 萬元。」「（
    公契上是否以此金額做為買賣價金？）不可能。因為如依該
    金額，土地增值稅及契稅都會很高，所以我們在公契上之記
    載，土地部分以土地公告現值，建物部分以評定之價格記載
    。我們代書業均以此方式為之」、「（侯興亞與乙○○、侯
    興亞與丙○○間，買賣之價額是否在簽定私契時就已決定？
    ）是，否則無從簽定契約」（見本院卷二第154 、155 頁言
    詞辯論筆錄），由前開證述可知，系爭共有土地之買賣於85
    年12月30日即已成立，該買賣之價金亦係當時買賣雙方合意
    後記載於該契約書上，嗣因登記名義人身分、共有土地分割
    等情事致系爭土地、建物遲至92年初始完成移轉登記，辦理
    土地、建物移轉登記時多以土地公告現值、建物評定價格作
    為申報之價格，非實際買賣價格，足證被告乙○○、丙○○
    於85年間即分別以3840萬元、400 萬元之價格出售系爭共有
    土地之應有部分及其上建物，原告指摘上開契約不實，並無
    理由。而依本院民事85年執字第4872號強制執行卷（第35頁
    ）所附之聯揚不動產鑑定有限公司之鑑定結果，系爭279 地
    號土地全部、280 地號土地應有部分1/7 及其上建物鑑定價
    額共計25,838,291元，被告乙○○出售前開房地與侯興亞之
    價額為3,840 萬元，顯高於前開鑑定價格，並無原告所稱遠
    低於市價之情形。
  (2)原告雖以該案中之債權人中華商業銀行提出之抵押品勘估表
    ，指稱前開鑑定報告過於簡略，惟聯揚不動產鑑定有限公司
    係本院民事執行處指定具有專業鑑定能力之鑑定機構，所為
    鑑定具有公信力，反之，中華商業銀行僅係強制執行程序中
    之債權人，債權人希冀其債權能獲得完全清償，高估抵押標
    的物，事屬正常，況該抵押品勘估表認土地增值倍數應乘以
    5.5 、參數應乘以0.6 ，亦未見其說明依據，原告徒憑債權
    人所提之勘估表，指摘前開鑑定報告不可採信，並無理由。
  (3)原告另提出之原證五鑑定書係原告以欲出售系爭土地為由，
    委託大都會鑑定顧問有限公司鑑價，該公司僅依憑現今之物
    價指數、地價、週邊環境等為鑑價，縱認該鑑定價格可採，
    亦僅能證明系爭土地現今之價格，無法證明85年間土地價格
    若干，原告以該鑑定報告指摘本院民事執行處85年間囑託鑑
    定之價格過低，亦無可採。
  (4)又按損害賠償，除法律另有規定或契約另有訂定外，應以填
    補債權人所受損害及所失利益為限，民法第216 條第1 項定
    有明文。而此之所謂所受損害，即現存財產因損害事實之發
    生而被減少，屬於積極的損害；所謂所失利益，即新財產之
    取得因損害事實之發生而受妨害，屬於消極的損害，有最高
    法院80年臺上字第448 號判決意旨可參。雖被告乙○○、丙○○未通知原告優先承購，惟仍須原告果因此而受有損害，
    始能請求賠償。本件原告不能證明有遠低於市價之情事，已
    如前述，原告之現存財產亦無因未取得系爭土地之優先承購
    權而減少，其未能以低於市價之價格優先承購系爭土地，復
    與新財產之取得無涉，尚難據此即謂其當然有何新財產取得
    之妨害，而受有何損害可言。原告雖又提出租賃契約1 件，
    主張系爭房地於被告出售前迄今均出租於他人，租金每月約
    20萬元，並提出其所有與被告相鄰之士林區○○○道○ 段55
    號之1 房地之租賃契約為證（見本院卷二第258 ─281 頁）
    ，並謂若被告通知原告，由原告優先承購，則原告將之出租
    於他人，每年即可獲得240 萬元之租金收入，以5 年計算，
    所失利益高達1200萬元，故縱令無法鑑定系爭房地是否高價
    低賣，原告亦可請求被告乙○○、丙○○分別賠償200 萬元
    及100 萬元之所失利益云云，惟上開租約均為「房屋租賃契
    約」，契約標的為建物，非土地，與原告主張系爭共有土地
    應有部分之損害顯不相當，又縱令可認包含土地之使用，上
    開租金非即可認係原告之所失利益，因原告尚需付出購買土
    地及建物價金、維護建物等之成本，所收租金並非淨利，況
    原告亦未能證明其已有出租之計畫，自不足認定有何所失利
    益。
  (5)綜上所述，原告並未能證明受有何損害，是原告本於民法第
    226 條第1 項關於債務不履行規定，請求被告負損害賠償責
    任，洵屬無據。
五、從而，原告依土地法第34條之1 第4 項、第104 條規定，請
    求被告丁○○與被告乙○○間，於92年1 月29日就臺北市○○區○○段3 小段30022 建號建物即門牌號碼臺北市士林區
    ○○○道2 段55號建物亦即系爭建物，以買賣為原因所為之
    所有權移轉登記應予塗銷，並依民法第226 條第1 項關於債
    務不履行之規定，請求被告乙○○、丙○○應各給付原告20
    0 萬元、100 萬元及各自92年1 月30日起至清償日止，按年
    息5%計算之利息，為無理由，應予駁回。原告之訴既經駁回
    ，其假執行之聲請亦失所附麗，應併予駁回。
六、本件判決基礎俱已臻明確，兩造其餘攻防方法及訴訟資料經
    本院審酌後，核與判決不生影響，無逐一論駁之必要，併此
    敘明。
七、據上論結，原告之訴為無理由，爰依民事訴訟法第78條判決
    如主文。
中    華    民    國    95    年    8     月    25    日
                  民事第一庭  法  官  陳麗芬
以上正本證明與原本無異。
如對本判決上訴須於判決送達後20日內向本院提出上訴狀。
中    華    民    國    95    年    8     月    29    日
                              書記官  趙信義


司法院資訊處製作；財團法人民間司法改革基金會備份。
